【裁判字號】    97,交聲,384
【裁判日期】    970220
【裁判案由】    聲明異議
【裁判全文】
臺灣高雄地方法院刑事裁定             97年度交聲字第384號
原處分機關  交通部公路總局高雄區監理所
異  議  人  甲○○
上列異議人即受處分人因違反道路交通管理處罰條例案件，對於
交通部公路總局高雄區監理所民國97年1 月29日所為之處分（處
分案號：高監自裁字裁80-N00000000號），聲明異議，本院裁定
如下：
    主  文
原處分關於吊扣駕駛執照十二個月部分之處分撤銷。
    理  由
一、本件聲明異議意旨略以：原處分機關以異議人即受處分人甲
    ○○於民國97年1 月28日21時57分許，飲酒後其呼氣酒精濃
    度超過規定標準（其當時之呼氣酒精濃度為每公升0.46毫克
    ），仍駕駛車牌號碼F2-6437 號自用小客車行駛，經警舉發
    違反道路交通管理處罰條例第35條第1 項第1 款，而填製舉
    發違反道路交通管理事件通知單，並將異議人移送交通部公
    路總局高雄區監理所，而裁決科處罰鍰34,500元，並吊扣異
    議人之駕駛執照12月，惟因異議人僅有職業大貨車駕照，若
    遭吊扣將影響全家生計，為此依法聲明異議，請求撤銷吊扣
    駕照之處分。
二、按汽車駕駛人，駕駛汽車經測試檢定有酒精濃度超過規定標
    準之情形者，處15,000元以上60,000元以下罰鍰，並當場移
    置保管其車輛及吊扣其駕駛執照1 年，道路交通管理處罰條
    例第35條第1 項第1 款定有明文。而所謂酒精濃度超過規定
    之標準者，依道路交通安全規則第114 條第2 款之規定，係
    指汽車駕駛人飲用酒類或其他類似物後其吐氣所含酒精濃度
    超過每公升0.25毫克或血液中酒精濃度超過0.05% 以上者。
    次按，汽車駕駛人，因違反本條例及道路交通安全規則之規
    定，受吊銷駕駛執照處分時，吊銷其持有各級車類之駕駛執
    照，道路交通管理處罰條例第68條定有明文。此規定係於94
    年12月14日修正公布，並於95年3 月1 日施行，而修正前之
    道路交通管理處罰條例第68條則係規定「汽車駕駛人，因違
    反本條例及道路交通安全規則之規定，受吊扣或吊銷駕駛執
    照處分時，吊扣或吊銷其持有各級車類之駕駛執照」，觀其
    修法意旨，係以「原條文將違規駕駛人所持有之各級車類駕
    駛執照一併吊扣或吊銷，失之過酷，影響人民工作及生活甚
    鉅」為由，而刪除吊扣駕駛人駕駛執照時，應吊扣駕駛人持
    有各級車類駕駛執照之規定，是依現行道路交通管理處罰條
    例，已無得吊扣駕駛人所持有他級駕駛執照之依據存在，從
    而，於為吊扣駕駛人駕駛執照之處分時，自僅得吊扣駕駛人
    違規時所駕駛該級車類之駕駛執照，以限制其繼續駕駛該級
    車類行駛道路之權利，若駕駛人並無該級車類之駕駛執照，
    或雖曾持有該級車類之駕駛執照，然該駕駛執照業經吊銷、
    吊扣，即無從再執行吊扣該級車類駕駛執照之處分，而僅係
    應否依道路交通管理處罰條例第21條第1 項或同條例第22條
    第1 項規定處罰駕駛人之問題。
三、經查：
  (一)本件異議人於前揭時、地因酒後駕駛自用小客車違規，而有
    違反道路交通管理處罰條例第35條第1 項第1 款之行為，業
    據異議人坦承不諱（見聲明異議狀），並有舉發違反道路交
    通管理事件通知單、裁決書各1 份在卷足稽，是此部分事實
    應堪認定。
  (二)異議人駕駛自用小客車違反道路交通管理處罰條例第35條第
    1 項第1 款之規定，本應吊扣其自用小客車駕駛執照1 年。
    惟按道路交通安全規則第61條第1 項規定：「汽車駕駛人取
    得高一級車類之駕駛資格者，應換發駕駛執照，並准其駕駛
    較低級車類之車輛，其規定如左：三、已領有大貨車駕駛執
    照者，得駕駛小型車、輕型機器腳踏車」。查異議人領有較
    高級之職業貨車駕駛執照，有公路監理電子閘門查詢資料1
    紙在卷可稽，其經換發為該等駕駛執照後，其他較低級等車
    類即不再核發駕駛執照，而直接允許其得駕駛其他級等車類
    ，則異議人既無自用小客車之駕駛執照可供吊扣，即無從執
    行該部分之處分。再者，行政行為，採取之方法所造成之損
    害不得與欲達成目的之利益顯失均衡，行政程序法第7 條第
    3 款定有明文及行政罰法第18條規定意旨可資參照，故異議
    人無自用小客車之駕駛執照可供吊扣時，吊扣其職業貨車駕
    駛執照以代之，雖可達成限制異議人繼續駕駛自用小客車行
    駛之目的，惟亦同時造成限制異議人繼續駕駛貨車或其他較
    低級等車類行駛之結果，所造成之損害已與欲達成目的之利
    益顯失均衡。且依前開所述修正後即本件行為時之道路交通
    管理處罰條例第68條，既已將「吊扣」各級車類之規定予以
    刪除，原處分機關自不能逕行處分吊扣異議人其他車種之職
    業貨車駕駛執照。至上開道路交通安全規則對於汽車駕駛執
    照之管理，採取一照原則，固導致越級駕駛人違規酒駕時，
    受有無須吊扣駕駛執照之利益，然此關於駕駛執照管理所衍
    生之執行困難或法規漏洞，宜由修法解決，尚不得擴張解釋
    ，於駕駛人無較低級駕駛執照可供吊扣時，即率爾代以吊扣
    其所領有之較高級駕駛執照。又移送書雖援引交通部95年5
    月8 日交路字第0950030639號函、94年9 月15日交路字第09
    40051433號函、89年8 月30日交路字89字第008861號函釋，
    認為領有駕駛執照之駕駛人，於無照駕駛不同級之車輛違反
    道路交通管理處罰條例第35條時，仍可吊扣其所持有之其他
    駕駛執照。惟按法官依據法律獨立審判，為憲法第80條所明
    定，且依司法院大法官會議釋字第137 號、第216 號解釋意
    旨，各機關依其職掌就有關法規為釋示之行政命令，法官於
    審判案件時，固可予以引用，但仍得依據法律，表示適當之
    不同見解，並不受其拘束。而道路交通管理處罰條例第68條
    規定業經修正，且行政行為採取之方法所造成之損害不得與
    欲達成目的之利益顯失均衡，均已如前所述，準此，交通部
    前開函文於此自不宜再予援用，附此敘明。
四、綜上，原處分機關未考量道路交通管理處罰條例第68條規定
    業已修正，竟仍吊扣異議人職業貨車駕駛執照，即有違誤。
    是本件異議為有理由，原處分機關關於裁處吊扣異議人職業
    貨車駕駛執照部分之處分，應由本院予以撤銷。
五、依道路交通案件處理辦法第20條前段，裁定如主文。
中    華    民    國    97    年    2     月    20    日
                     交通法庭  法  官  郭宜芳
以上正本證明與原本無異。
如不服本裁定應於送達後5日內向本院提出抗告狀。
中    華    民    國    97    年    2     月    22    日
                               書記官  何承育


司法院資訊處製作；財團法人民間司法改革基金會備份。
